【裁判字號】    89,判,1384
【裁判日期】    890504
【裁判案由】    營業稅
【裁判全文】
行  政  法  院  判  決                          八十九年度判字第一三八四號
    原      告  羽鋼國際股份有限公司
                              .
    代  表  人  甲○○
    被      告  臺中市稅捐稽徵處
右當事人間因營業稅事件，原告不服財政部中華民國八十八年三月二十四日台財訴字
第八八二一六二六五六號再訴願決定，提起行政訴訟。本院判決如左︰
    主  文
原告之訴駁回。
    事  實
緣原告為兼營營業稅法第八條第一項所定免稅貨物或勞務之營業人，於民國八十三年
間取得股利收入新台幣（下同）一、二九○、○○○元，於辦理同年十一月至十二月
份銷售額與稅額申報時，未按當年度不得扣抵比例計算兼營營業人全年應調整稅額後
併同該期營業稅報繳，致短繳稅額一一三、五二八元（已於查獲後補繳），案經被告
於八十五年十一月五日查獲，核定處罰鍰一一三、五○○元，原告不服，循序申請復
查及提起訴願、再訴願，均遭駁回，遂提起本件行政訴訟。茲摘兩造訴辯意旨如次
：
原告起訴意旨略謂：一、因與股利收入有關之各項費用的進項稅額，既非加值於銷售
額或勞務銷售額所生，故股利收入之實現與有關各項費用進項稅額之發生，顯然無相
關關係，另財政部七六．四台財稅第七五五八○六七號函亦明示「營利事業投資所得
非屬課稅範圍」，顯見被告機關以「股利收入佔銷售額的比例關係推算不得扣抵進項
稅額」之規定，除疑與租稅法律主文有所不合，亦讓原告難以理解及據此申報。二、
司法院大法官會議相關之解釋令中亦曾表示，不得扣抵比例之計算方法，主管機關仍
宜檢討改進。而主管稽徵機關於本案中不僅據此求原告補稅，並裁罰鍰，當有不合。
三、原告雖未依「兼營營業人營業稅額計算辦法」第七條第一項之規定，計算不得扣
抵比例，乃據以核算申報稅額，但並非營業稅法第五十一條第五款所規定之「虛報進
項稅額」之情事，故被告稽徵機關，自不得以該款做為罰鍰之依據。四、依司法院大
法官釋字第二七五號解釋意旨，政府行政罰之處罰須以行為人之故意過失為要件，原
告之過失至多僅為「對財政部有關『兼營營業人營業額計算辦法』有所誤解」而已，
係「漏未調整應納稅額短繳營業額」。故被告機關除要求補繳稅額外，並予「處罰」
，顯有過度擴張行政裁量權之嫌，違反憲法及上開大法官會議解釋函對人民權利保障
之意旨。五、綜上所述，請判決如訴之聲明，以維權益等語。
被告答辯意旨略謂︰一、原告兼營有營業稅法第八條第一項第二十四款所明定免稅貨
物或勞務之收入，屬同法第二條第二項規定之營業人，其於八十三年間取得股利收入
一、二九○、○○○元，卻漏未依同辦法第七條第一項規定於辦理八十三年十一月至
十二月份銷售額與稅額申報時，按當年度不得扣抵比例計算該部分應調整稅額一一三
、五二八元，併同繳納，有「台中市八十至八十三年非專營免稅業務營業人取得股利
收入歸戶清單」、「兼營營業人營業稅額調整計算表」及原告「八十二年十一月十二
月銷售額與稅額申報書」暨「承諾書」可資為證，漏報事實明確，被告依營業稅法第
五十一條第五款規定，按所漏稅額裁處一倍罰鍰計一一三、五○○元，並無不當。二
、原告主張營業人取得股利，並非營業稅法規定之課稅範圍，故與專業投資業務之營
業人取得之進項憑證所支付之進項稅額，應不得申報扣抵或退還之情形並不相同，並
援引財政部七十六年四月四日台財稅第七五五八○六七號函釋：「營利事業不論專營
或兼營投資業務，其購買股票或投資其他營利事業所取得股利，非屬營業稅法規定之
課稅範圍，應免徵營業稅。說明：二營業人取得之股利，核非營業稅法規定之課稅範
圍，專營投資業務之營業人取得之進項憑證所支付進項稅額，應不得申報扣抵或退還
。」意旨，惟專營投資業務之營業人取得之股利雖免徵營業稅，但其所支付之進項稅
額亦不得申報扣抵或退還，而原告為兼營免稅業務，營業人有股利收入，其所支付之
進項稅額依營業稅法第十九條第三項規定，應按兼營營業人營業稅額計算辦法第七條
第一項規定計算不得扣抵比例後，據以核算不得扣抵應行調整之稅額，併同八十三年
十一－十二月營業稅額申報繳納，原告主張顯係對上開財政部函釋有所誤解所致。另
原告主張股利收入既非銷售額自無漏報銷項稅額，逃漏稅額情形及本案僅須依規定調
整而無須處罰等情，證諸以上所陳，其主張顯非屬實，委不足採。三、原告並未依兼
營營業人營業稅額計算辦法第八條之一規定向被告申請核准採用直接加抵法，未能按
所購買貨物或勞務之實際用途（如專供課稅營業用得扣抵稅額、供課稅及免稅營業共
同使用之稅額、專供免稅營業使用不得扣抵稅額等項）計算進項稅額可扣抵銷項稅額
之金額，而被告以原告於八十三年度取得非屬課稅範圍之股利收入一、二九○、○○
○元，係為兼營營業稅法第八條第一項免稅貨物或勞務之營業人，未將是項免稅銷售
額（股利收入），按兼營營業人營業稅額計算辦法第七項第一項規定計算不得扣抵比
例，據以核算不得扣抵應行調整之稅額，致短繳營業稅一一三、五二八元，予以處罰
，並無違誤，故原告所稱其股利收入之實現與各項費用進項稅額之發生，無相關關係
一說，核無足採。四、被告援用財政部頒布「稅務違章案件裁罰金額或倍數參考表」
中營業稅法第五十一條第五款第一目第四項訂定「兼營營業人未依『兼營營業人營業
稅額計算辦法』規定計算調整應納稅額者，按所漏稅額處一倍罰鍰。」做為裁罰倍數
依據，並未逾越本法規定，雖再訴願決定認本件應屬營業稅法第五十一條第七款「其
他有漏稅事實」之通用範圍，被告爰用同條第五款論處，理由雖有不同，惟其駁回之
結果，則無不同，並遞予維持被告處分及訴願決定。再者原告亦稱其過失係對財政部
七十六年四月四日台財稅第七五五八○六七號函釋規定之誤解，依司法院大法官會議
釋字第二七五號解釋所揭，原告漏未調整並報繳系爭應納稅額之疏失，縱非故意實難
謂無過失仍應論罰。五、綜上論結，本件訴訟，核無理由，請予駁回，以維稅政等語
。
    理  由
按「本辦法所稱當期或當年度進項稅額不得扣抵銷項稅額之比例（以下簡稱不得扣抵
比例），係指各該期間免稅銷售淨額及依第四章第二節規定計算稅額部分之銷售淨額
，占全部銷售淨額之比例。但土地及各級政府發行之債券及依法應課徵證券交易稅之
證券之銷售額不列入計算」、「兼營營業人於報繳當年度最後一期營業稅時，應按當
年度不得扣抵比例調整稅額後，併同最後一期營業稅額辦理申報繳納，其計算公式如
左：調整稅額＝當年度已扣抵之進項稅額－（當年度進項稅額－當年度依本法第十九
條第一項規定不得扣抵之進項稅額）×（１－當年度不得扣抵比例）」兼營營業人營
業稅額計算辦法第三條第一項及第七條分別定有明文。又按「兼營投資業務之營業人
於年度中所取得之股利收入為簡化報繳手續，得暫免列入當期之免稅銷售額申報，俟
年度結束，將全年股利收入彙總加入當年度最後一期之免稅銷售申報，計算應納或溢
付稅額，並依『兼營營業人營業稅額計算辦法』之規定，按當年度不得扣抵比例計算
調整稅額，併同繳納。」復經財政部以七十七年七月八日台財稅第00000000
0號及七十八年五月二十二日台財稅第七八○六五一六九五號函釋可稽。另「財政部
中華民國七十五年二月二十日台財稅字第七五二一四三五號令發布之『兼營營業人營
業稅額計算辦法』係基於營業稅法第十九條第三項具體明確之授權而訂定，並未逾越
法律授權之目的及範圍，與租稅法律主義並無牴觸。又財政部七十七年七月八日台財
稅字第七六一一五三九一九號函釋稱兼營投資業務之營業人於年度中取得之股利，應
於年度結束時彙總列入當年度最後乙期免稅銷售額申報，並依兼營營業人營業稅額計
算辦法之規定，按當期或當年度進項稅額不得扣抵銷項稅額之比例計算調整應納稅額
，併同繳納，僅釋示兼營營業人股利所得如何適用上開辦法計算其依法不得扣抵之進
項稅額，並未認股利收入係營業稅之課稅範圍，符合營業稅法意旨，與憲法尚無違背
」亦經司法院釋字第三九七號解釋在案。經查原告係兼營營業人營業稅額計算辦法第
二條第二項所稱之兼營營業人，於八十三年度取得股利收入一、二九○、○○○元，
漏未依前開辦法第七條第一規定，於辦理同年十一月至十二月銷售額與稅額申報時，
未按當年度不得扣抵比例計算該部分應調整稅額，併同該期營業稅報繳，致短繳稅額
一一三、五二八元，被告依營業稅法第五十一條規定處罰鍰一一三、五○○元，與首
揭規定及解釋，自無違誤。原告雖起訴為前述主張，惟查營業人以購買貨物或勞務所
支付之進項稅額申報扣抵銷售貨物或勞務之銷項稅額，應以其銷項屬於應稅者為限，
銷項如為免稅者則不得申報扣抵；至於非屬營業稅課稅範圍者，既不屬營業稅法規範
之對象，自亦無營業稅法有關進項稅額扣抵規定之適用。營業人轉投資所取得之股利
收入，非屬營業稅法之課稅範圍，故專營投資業務之營業人取得之進項憑證所支付之
進項稅額，當不得申報扣抵或退還，兼營投資業務之營業人取得股利收入，其相關之
進項稅額自亦不得扣抵。且營利事業之股利收入，乃因購買股票或其他投資行為而發
生，自有進項稅額之產生。而兼營營業人因投資其他營利事業或購買股票所取得之股
利，雖非屬營業稅法規定之課稅範圍，應免徵營業稅，但其因兼營投資業務取得之進
項憑證所支付之進項稅額，自不得申報扣抵或退還，此觀諸營業稅法第一條規定，為
當然之解釋。惟如將股利收入免予列入計算不得扣抵進項稅額比例，將發生因轉投資
取得股利所支付之進項稅額均得全數扣抵其他銷項稅額之不合理現象，是財政部基於
中央財稅主管機關立場，本於職權以七十七年七月八日台財稅第七六一一五三九一九
號函釋兼營投資業務之營業人所取得之股利收入應列入免稅銷售額，並依兼營計算辦
法規定計算調整應納稅額，尚難謂有違兼營營業人營業稅額計算辦法及營業稅法規定
，況上開函釋符合營業稅法意旨，與憲法尚無違背，亦經前揭司法院釋字第三九七號
解釋在案。原告所稱股利收入非屬營業課稅範圍，依法並無兼營業人營業稅額計算辦
法之適用，自不足採。次查上開釋字第三九七號解釋文末段所謂「惟不得扣抵比例之
計算，在租稅實務上既有多種不同方法，財政部雖於八十一年八月二十五日有所修正
，為使租稅益臻公平合理，主管機關仍宜檢討改進。」等語，僅在闡明兼營營業人營
業稅額計算辦法中不得扣抵比例之計算方式尚有待檢討改進之必要，並非認財政部函
釋兼營營業人股利所得應適用兼營營業人營業稅額計算辦法計算其依法不得扣抵之進
項稅額，有所違誤，故司法院釋字第三九七號解釋文並無前後矛盾，亦無創設或變更
法律之效力，原告主張被告據此要求原告補稅及裁罰有所未當，亦屬無據。再按「人
民違反法律上之義務而應受行政罰之行為，法律無特別規定時，雖不以出於故意為必
要，仍須以過失為其責任條件。但應受行政罰之行為，僅須違反禁止規定或作為義務
，而不以發生損害或危險為其要件者，推定為有過失，於行為人不能舉證證明自己無
過失時，即應受處罰」復經司法院大法官會議釋字第二七五號解釋在案，原告既自認
其因對法令誤解，有所過失，致漏未調整應稅額短繳營業稅，依該解釋意旨，原告自
仍應受處罰，其所稱被告過度擴張行政裁量權，違反憲法及上開大法官會議解釋，要
不可採。末查，原告前述短繳稅額情事，應屬營業稅法第五十一條第七款「其他有漏
稅事實」，應依該條款處以罰鍰，被告之原處分援引同條第五款論處，訴願決定亦予
維持，其理由固有不同，惟原告前述行為應依該條規定處罰之結果則並無不同，故本
件原告之訴仍應予駁回。
據上論結，本件原告之訴為無理由，爰依行政訴訟法第二十六條後段，判決如主文。
中    華    民    國     八十九      年      五      月       四        日
                    行 政 法 院 第 二 庭
                                審 判 長 評  事      陳  石  獅
                                         評  事      彭  鳳  至
                                         評  事      黃  合  文
                                         評  事      林  茂  權
                                         評  事      王  立  杰
右  正  本  證  明  與  原  本  無  異
                                         法院書記官  蘇  金  全
中    華    民    國     八十九      年      五      月       八        日


司法院資訊處製作；財團法人民間司法改革基金會備份。
